臺灣基隆地方法院民事判決　　　　　　　 93年度訴字第157號
原　　　告　　士林紙業股份有限公司
法定代理人　　乙○○
訴訟代理人　　詹茗文律師
　　　　　　　葉鞠萱律師
　　　　　　　林政憲律師
被　　　告　　丙○○
兼訴訟代理人　丁○○
前列二人共同
訴訟代理人　　李嘉典律師
複代理人　　　甲○○
當事人間租佃爭議事件，本院於民國94年9月6日言詞辯論終結，
判決如下：
    主  文
原告之訴及假執行之聲請均駁回。
訴訟費用由原告負擔。
    事實及理由
一、原告經合法通知，未於最後言詞辯論期日到場，核無民事訴
    訟法第386條各款所列情形，爰依民事訴訟法第385條第1項
    前段之規定，准被告之聲請，由其一造辯論而為判決。
二、原告起訴主張下情，並聲明：被告應將坐落台北縣萬里鄉○
    ○○○段40-1、42、4 2-2至42-7、45、45-1及45-2地號之
    土地（面積共計19,349 平方公尺）返還原告，並願供擔保
    ，請准宣告假執行。
    （一）緣坐落台北縣萬里鄉○○○○段40-1、42、42-2至42
          -7、45、45-1及45-2地號之土地（面積共計19,349平
          方公尺）為原告所有，訴外人曾阿三（即被告丁○○
          、丙○○之父）與原告於民國58年12月5日就系爭土
          地簽訂台灣省台北縣私有耕地租約里溪字第008號租
          約，嗣後曾阿三於63年間死亡，被告丁○○、丙○○
          已依台灣省耕地租約登記辦法第4條第1項第3款規定
          ，向台北縣萬里鄉公所申請變更承租人及變更登記，
          並經台北縣政府核准、萬里鄉公所變更登記在案，由
          被告丁○○及丙○○概括繼承系爭耕地承租人地位，
          然：
          被告有下列情事，原告依耕地三七五減租條例第16
          條規定，先位主張系爭三七五耕地租約無效：
            (1)坐落系爭42地號耕地上門牌號碼台北縣萬里鄉○
              ○村○○路9號建物係於租賃契約成立時隨同交
              付之地上物，惟查原告交付該建物時，僅為一簡
              陋之房舍，作為供堆置農具或肥料或臨時休息之
              用，然被告卻大幅整修內部並擴建系爭房屋，以
              供實際居住之用，而非「以耕作為目的所建之簡
              陋房屋，以供堆置農具、肥料或臨時休息之用」
              ，該房屋顯非作為農舍之用，門牌僅為行政上劃
              分用地別之用，上開事實與依門牌之認定如何使
              用並無關聯。且按系爭房屋內部已整修，亦已經
              擴建，與當初申請核發門牌之時空已有明顯變遷
              ，不得僅依門牌申請認定為農業使用。被告主張
              系爭房屋為農業使用，提出依門牌認定系爭房屋
              為農業使用之證明云云，自無足採信。
            (2)另被告亦於前揭建物前修築大面積「非以耕作為
              目的」之柏油空地，面積廣達496平方公尺（約
              150 坪）；被告辯稱該柏油空地為萬里鄉公所於
              84年間修作，前稱供公眾使用、方便出入所設，
              為農作物運銷道路，後稱修築係因坍方為維護土
              地不致塌陷云云，惟查：被告所提台北縣萬里鄉
              公所92年4月28日北縣萬建字第0920004010號函
              ，無法證明系爭房屋前之柏油空地為鄉公所修作
              。況因災害造成坍塌，政府機關所修築者應為擋
              土牆，絕非於被告屋前約150坪之平坦土地修作
              柏油路，又系爭柏油路面廣達150坪，僅有系爭
              房屋緊鄰空地，顯非「供其他公眾方便出入」之
              用。且農作物運銷道路或擺放農作物之空地亦不
              需面積如此大之空地。
            (3)又被告於89年間，就系爭耕地之42地號土地違規
              變更為非農業使用，經內政部營建署陽明山國家
              公園管理處人員勘查認定，並發函與台北縣稅捐
              稽徵處辦理在案，是台北縣稅捐稽徵處於90年度
              、91年度，就系爭耕地以一般稅率課徵原告地價
              稅。足稽被告確有非耕作之用，而擅自變更系爭
              耕地用途之行為。
            (4)末按「耕地三七五減租條例第十六條第二項所謂
              原訂租約無效，係指承租人違反前項所定不自任
              耕作或轉租之限制時，原訂租約無待於終止，當
              然向後失其效力，租賃關係因而歸於消滅而言。
              」最高法院80年台再字第15號判例明揭斯旨。被
              告未自任耕作之情事，已如上述，依耕地三七五
              減租條例第16條第2項，自斯時起，原訂租約無
              效，無待於另為終止表示，當然向後失其效力，
              租賃關係亦因而歸於消滅。原告自得依減租條例
              第16條、民法第767條、第455條請求被告返還系
              爭耕地。
          原告備位主張，被告有下列耕地三七五減租條例第
            17條第1項第4款「繼續一年以上不為耕作」之情事
            ，原告已依法終止系爭租約，請求被告返還系爭耕
            地：
            (1)被告於總面積共19,349平方公尺（5853坪）之系
              爭耕地，除極少數有耕作、自給自足之少量農產
              品外，其餘耕地由現場及現場照片觀之，雜草叢
              生、久未整理，顯已廢棄未耕作至少1年以上。
            (2)被告未曾採收任何農作物對外出售，未提出任何
              證據僅空言主張零售與遊客云云，意圖掩飾其無
              法提出農作物售出證明、無自任耕作之窘境，不
              足採信
            (3)被告於83年設立豐群汽車有限公司，專營雙B進
              口車買賣，展示點設於台北市○○路精華地段，
              營業額高達四千多萬，每年利息收入高達7萬元
              到10萬元不等，顯示被告生活優渥財力雄厚，未
              親自耕種採收或總理其事。被告空言均親自躬耕
              ，亦不足採。
            (4)原告已於92年11月10日，以存證信函通知被告終
              止系爭租約，是原告自得依減租條例第17條第4
              款、民法第455條、民法第767條請求被告返還系
              爭耕地。
三、被告則以下詞置辯，並聲明：原告之訴及假執行之聲請均駁
    回，及願供擔保，請准宣告免予假執行。
    （一）被告2人與其母親皆住於台北縣萬里鄉○○路9號 (即
          系爭耕地上農舍之門牌號碼)，並自任耕作，絕無轉
          租或借與他人使用之情事，原告空言主張被告未就系
          爭土地從事耕作，然並未對原告所主張之被告於系爭
          耕地無定期收穫、施人工裁培等節詳予舉證，原告依
          減租條例第16條主張係爭耕地租約無效，自屬無據。
    （二）系爭耕地上之舊有農舍係被告於52年間業已搭建，而
          原告取得系爭耕地乃於53年10月，可知系爭舊有農舍
          非於58年12月5日原告與被告之父曾阿三簽訂系爭耕
          地租約後始行搭建，且依內政部營建署陽明山國家公
          園管理處會勘記錄及台北縣農業用地作農業使用證明
          書，該系爭舊有農舍現亦符合農業使用，其使用現狀
          與當初申請核發門牌之時空背景並無若何變動，故而
          上開農舍係充作耕作之用，實無庸置疑，是故原告空
          言主張被告於系爭耕地搭建「非以耕作為目的」房屋
          ，顯屬無稽。
    （三）至於上開農舍前柏油路面係台北縣萬里鄉公所於84年
          間，因該地下方多屬礦坑，水分沿坑道排出，地表水
          層實無法吸附水分，當時台北縣萬里鄉公所修築因災
          害而崩塌之擋土牆，併同聯絡對外道路之通道暨上開
          農舍前方部分之土地予以鋪設柏油，係為公眾之使用
          、方便出入所設或為因坍方為維護土地不致塌陷，非
          被告自行任意修築，並無礙於被告自任耕作之事實。
    （四）被告因受制於系爭耕地土壤過於貧瘠，尚無法僅以系
          爭耕地之農作物，維持家庭日常生活之開銷，故有需
          於耕作農忙外，以其他兼職工作所得補貼家計之必要
          ，被告丙○○僅為豐群汽車有限公司掛名之負責人，
          且該公司之經營採業務員責任制，包括被告丙○○、
          丁○○二人在內，均係該公司之業務員，平日靠介紹
          中古車買賣賺取微薄佣金，並無原告竟主張被告生活
          優渥財力雄厚，於台北市有全職工作，未親自耕作採
          收或總理其事之情節。
    （五）按耕地三七五減租條例第17條明文規定：「耕地租約
          在租佃期限未屆滿前，非有左列情形之一不得終止：
          」，既明文規定以「期限未屆滿」為要件，應僅適用
          於定期耕地租賃之情形，本件雙方所成立者，乃係一
          不定期限耕地租賃，自無本條之適用。
    （六）系爭42地號之土地，依台北縣政府稅捐稽徵處淡水分
          處於92年7月24日以北稅淡二字第0920014064號函，
          因農業用地作農業使用，准自92年度起課徵田賦，又
          依內政部營建署陽明山國家公園管理處會勘紀錄認定
          上開地號土地上有綠竹、箭竹、櫻花、柚子及舊有農
          舍等物存在，及台北縣政府核發之農業用地作農業使
          用證明書均肯認上開系爭地號土地係屬農地，現正充
          作耕作之用，則被告於系爭地號土地並無消極任令耕
          地荒蕪之情形自明。而系爭42-2地號土地係為桑椹種
          植區，雖其上有雜草存在，然此乃耕地上作物輪作之
          自然現象，絕不能以系爭耕地有雜草，即率爾推論被
          告無耕作之事實，又被告於系爭耕地種植何種作物，
          純屬被告承租耕地之施作自主權，事實上非謂有季節
          性休耕，被告始可規劃新種作物，縱認為被告原種植
          之作物無需季節性休耕，被告基於施作自主權亦得自
          行決定變更種植作物。另系爭45地號土地係為檸檬、
          桂竹筍、箭筍、綠竹筍、水蜜桃、樹梅種植區，縱有
          雜草存在之事實，亦不影響被告之耕作行為，又該地
          形尚屬平坦，縱無常行採收步道，亦無法抹煞被告於
          系爭耕地上確有耕作之事實，蓋被告縱以低密度方式
          種植上開作物，亦非屬耕地三七五減租條例第17條第
          1項第4款所規定「非因不可抗力繼續一年不為耕作」
          之法定終止事由，又被告所種植之箭筍、綠竹筍及桂
          竹筍等作物乃以早期施種所發之嫩芽為採收部位，原
          告空言主張系爭土地顯屬荒蕪已久未採收，遽以推論
          被告無自任耕作之情，顯屬無的放矢之論。末查，系
          爭42-3地號土地係因地形陡峭，其坡度已達60度，被
          告為配合該地形而種植箭竹、桂竹筍、綠竹筍等作物
          ，何有原告所主張之廢耕乙節，且縱依原告主張，煤
          礦工寮、簡陋房舍及人工採收步道等已消逝，然其與
          被告未自任耕作乙事，並無必然之關係存在，被告並
          無消極任令系爭耕地荒蕪，繼續一年不為耕作之情事
          。
四、按租賃定有期限者，其租賃關係於期限屆滿時消滅。租賃期
    限屆滿後，承租人仍為租賃物之使用收益，而出租人不即表
    示反對之意思者，視為以不定期限繼續契約。繼承人自繼承
    開始時，除本法另有規定外，承受被繼承人財產上之一切權
    利、義務。但權利專屬於被繼承人本身者，不在此限。民法
    第450條第1項、第451條及第1148條分別定有明文。又按耕
    地三七五減租條例第6條第1項載「本條例施行後耕地租約應
    一律以書面為之，租約之訂立、變更、終止或換訂，應由出
    租人會同承租人申請登記」云云，係為保護佃農及謀舉證上
    便利而設，非謂凡租約之訂立、變更、終止或換訂，須經登
    記，始能生效（參照最高法院51年台上字第2629號判例）。
    經查，被告丙○○、丁○○之父曾阿三，前於58年間與原告
    簽訂為期六年之耕地租賃契約，依民法第450條第1項規定，
    其租賃關係本應於61年期限屆滿時消滅，惟上開租約期限屆
    滿後，曾阿三仍為租賃物之使用收益，而原告不即表示反對
    之意思，依民法第451條規定，視為不定期限繼續契約，嗣
    後原承租人曾阿三於63年死亡，依民法第1148條規定，應由
    曾阿三之法定繼承人即被告等2位兒子，配偶曾顏滿及曾美
    智、曾碧珠、曾美玉、曾美雲等4位女兒，共同概括承受上
    開耕地租約，非謂須向主管機關申請變更登記，才取得系爭
    耕地承租權。
五、原告雖主系爭耕地租約原承租人曾阿三於63年間死亡，被告
    丁○○、丙○○已依台灣省耕地租約登記辦法第4條第1項第
    3款規定，向台北縣萬里鄉公所申請變更承租人及變更登記
    ，並經台北縣政府核准、萬里鄉公所變更登記在案，顯見其
    他繼承人均已拋棄系爭耕地之承租權，此後系爭耕地歷次租
    約約定期限均為6年，是被告丁○○、丙○○於繼承系爭耕
    地租約承租權後，於6年系爭租約期限屆滿後，均由渠等2人
    向台北縣萬里鄉公所單方申請續訂租約，若除被告2人以外
    ，如尚有其他曾阿三之繼承人為系爭租約承租人，多年來自
    無不出面主張權利之理。又主管機關既依法登記系爭耕地之
    承租人僅為被告二人，足認定僅有被告丁○○、丙○○二人
    繼承系爭耕地之承租權，至於其他曾阿三之繼承人（不論為
    曾阿三之妻或女）均已拋棄繼承系爭租約承租權或係於遺產
    分割時，僅取得其他遺產權利等，未取得該等租約承租權，
    是本案系爭耕地承租人為丁○○、丙○○，有被告適格云云
    。惟按繼承人得拋棄其繼承權。前項拋棄，應於知悉其得繼
    承之時起二個月以書面向法院為之，並以書面通知因其拋棄
    而應為繼承之人，但不能通知者，不在此限。民法第1174條
    定有明文。又按耕地租賃為財產權之一種，承租人死亡後，
    應由全體繼承人共同繼承，法律尚無不能自耕者不能繼承之
    限制規定。至台灣省耕地租約登記辦法，雖由台灣省政府依
    耕地三七五減租條例第6條所訂定，其修正前第4條各款所列
    情形，亦僅應為租約變更登記之原因，並不能排斥民法繼承
    編規定之適用。況其第4條第4款僅規定「由現耕繼承人繼承
    承租者」，應申請租約變更登記，非謂僅得由現耕繼承人繼
    承承租（最高法院85年度台上字第2386號判決可資參照）。
    經查，系爭耕地租約原承租人曾阿三之法定繼承人，除被告
    2人外，尚有曾阿三之配偶曾顏滿，及曾美智、曾碧珠、曾
    美玉、曾美雲等4位女兒，已如前述，本院亦查無曾阿三之
    繼承人有拋棄繼承之聲請，則系爭土地之承租權應為被告2
    人，以及訴外人曾顏滿、曾美智、曾碧珠、曾美玉、曾美雲
    自繼承開始時概括承受，被告2人單獨向主管機關申請變更租
    約登記，自不生效力。
六、按當事人之適格為權利保護要件之一，得依職權調查之，不
    待當事人主張不適格時始應調查，原告或被告就為訴訟標的
    之法律關係如無訴訟實施權，當事人即非適格，原告欠缺權
    利保護要件，法院自應認其訴為無理由，並得逕行以判決駁
    回之（參見最高法院32年度上字第160號判例、80年度台上
    字第2387號判決、79年度台抗字第415號裁定、58年度台上
    字第3534號判決）。復按繼承人有數人時，在分割遺產前，
    各繼承人對遺產全部為公同共有，民法第1151條定有明文。
    經查系爭土地之承租權既應為被告丁○○、丙○○，以及訴
    外人曾顏滿、曾美智、曾碧珠、曾美玉、曾美雲所共有，而
    公同共有債權，唯有單純之一債權關係，各公同共有債權人
    非有獨立之債權，故其權利之主張，對於全體公同共有人而
    言，必須合一確定，乃屬固有之必要共同訴訟，應由公同共
    有人全體共同應訴始為適法，今原告僅以丁○○、、丙○○
    為被告，請求被告返還系爭土地，即欠缺當事人適格要件，
    應認為其請求，並無理由，應予駁回。又原告假執行之聲請
    ，因訴之駁回而失所依附，自不予准許，爰併予駁回之。
七、本件事證已臻明確，兩造其餘攻擊防禦方法及舉證，於本件
    事實之認定及判決結果不生影響，爰不逐一論列，附此敘明
    。
八、據上論結，本件原告之訴為無理由，依民事訴訟法第249條
    第2項、第78條，判決如主文。
中　　華　　民　　國　　94　　年　　9 　　月　　20　　日
                  民事庭法  官  林李達
以上正本係照原本作成。
對於本件判決如有不服，應於收受送達後20日內向本院提出上訴
書狀，敘述上訴之理由，上訴於臺灣高等法院，並按他造當事人
之人數附具繕本。
中　　華　　民　　國　　94　　年　　9 　　月　　21　　日
                        書記官  黃錫煒
